【裁判字號】    99,交聲,8
【裁判日期】    990127
【裁判案由】    聲明異議
【裁判全文】
臺灣彰化地方法院交通事件裁定           99年度交聲字第8號
移送機關即
原處分機關  交通部公路總局臺中區監理所彰化監理站
異  議  人
即受處分人  甲○○
上列異議人因違反道路交通管理處罰條例案件，對於交通部公路
總局臺中區監理所彰化監理站民國九十八年十二月十五日所為之
裁決書（彰監四字第裁六四－Ｉ00000000號），聲明異
議，本院裁定如下：
    主  文
原處分關於罰鍰逾新臺幣壹萬伍仟元部分撤銷。
前項撤銷部分不罰。
其餘異議駁回。
    理  由
一、原處分意旨略以：異議人甲○○於民國九十六年一月二十二
    日晚上九時四十五分許，騎乘車牌號碼ＱＲＥ－九○八號輕
    型機車，在彰化縣彰化市○○路，因汽車駕駛人酒精濃度超
    過規定標準之違規行為，爰依道路交通管理處罰條例第三十
    五條第一項第一款、第二十四條第一項第二款規定，裁處罰
    鍰新臺幣（下同）四萬五千元，吊扣駕駛執照十二個月，並
    施以道路交通安全講習。
二、聲明異議意旨略以：異議人業經緩起訴處分，並向財團法人
    臺灣兒童暨家庭扶助基金會彰化分事務所捐助三萬元，爰請
    求裁定不罰等語。
三、按汽車駕駛人飲用酒類或其他類似物後其吐氣所含酒精濃度
    超過每公升○點二五毫克或血液中酒精濃度超過百分之○點
    ○五以上者，不得駕駛；汽車駕駛人，駕駛汽車經測試檢定
    ，酒精濃度超過規定標準者，處新臺幣一萬五千元以上六萬
    元以下罰鍰，並當場移置保管該汽車及吊扣其駕駛執照一年
    ；汽車駕駛人，有第三十五條第一項規定之情形者，應接受
    道路交通安全講習。道路交通安全規則第一百十四條第二款
    、道路交通管理處罰條例第三十五條第一項第一款、第二十
    四條第一項第二款分別定有明文規定。
四、經查：
  (一)異議人於九十六年一月二十二日晚上九時四十五分許，騎乘
    車牌號碼ＱＲＥ－九○八號輕型機車，在彰化縣彰化市○○
    路，因吐氣所含酒精濃度達每公升一點○一毫克，而有汽車
    駕駛人酒精濃度超過規定標準之違規行為，經彰化縣警察局
    交通警察隊彰化分隊警員當場舉發並移送原處分機關裁決之
    事實，此有彰化縣警察局舉發違反道路交通管理事件通知單
    、原處分機關違反道路交通管理事件裁決書各一紙在卷可稽
    ，且為異議人所不爭執，是異議人於上開時、地，確有酒後
    騎乘輕型機車之違規行為，應堪認定。又異議人因本件公共
    危險案件，經臺灣彰化地方法院檢察署檢察官於九十六年七
    月二十六日以九十六年度偵字第六七六四號為緩起訴處分，
    其緩起訴期間為一年，並命異議人應於緩起訴處分確定後，
    收受檢察官執行緩起訴處分命令通知之日起二個月內，向「
    財團法人臺灣兒童暨家庭扶助基金會彰化分事務所」支付三
    萬元；上開緩起訴處分由該署檢察官依職權送再議，再經臺
    灣高等法院臺中分院檢察署於九十六年八月三十一日以九十
    六年度上職議字第四五一六號維持原處分而確定。嗣異議人
    業於九十六年十一月七日向財團法人臺灣兒童暨家庭扶助基
    金會彰化分事務所支付三萬元之緩起訴處分金，且上開緩起
    訴處分之期間業於九十七年八月三十日期滿未經撤銷，此有
    臺灣高等法院被告前案紀錄表一紙在卷可稽，並經本院調取
    臺灣彰化地方法院檢察署九十六年度偵字第六七六四號、九
    十六年度緩字第九四○號、九十六年度職議字第六一○號卷
    宗，核閱無訛。
  (二)按九十四年二月五日公布、九十五年二月五日施行之行政罰
    法第二十六條規定：「一行為同時觸犯刑事法律及違反行政
    法上義務規定者，依刑事法律處罰之。但其行為應處以其他
    種類行政罰或得沒入之物而未經法院宣告沒收者，亦得裁處
    之。前項行為如經不起訴處分或為無罪、免訴、不受理、不
    付審理之裁判確定者，得依違反行政法上義務規定裁處之。
    」又其他種類行政罰，係指違反行政法上之義務應受「裁罰
    性」之「不利處分」，依行政罰法第二條規定，包括限制或
    禁止行為之吊扣證照處分。究其立法理由，一行為同時觸犯
    刑事法律及違反行政法上義務規定時，由於刑罰與行政罰同
    屬對不法行為之制裁，而刑罰之懲罰作用較強，故在處罰目
    的相同且處罰方式相同時，若依刑事法律處罰，即足資警惕
    時，實無一事二罰再處行政罰之必要；且刑事法律處罰，由
    法院依法定程序為之，較符合正當法律秩序，應予優先適用
    ，故同時觸犯刑事法律及違反行政法上義務規定之行為，行
    政機關得否科以與刑罰相類之行政罰處罰，端視該行為之刑
    事訴追或審判程序終局結果而定，在刑事訴追、審判程序尚
    未終局確定前，行政機關自不得逕予裁罰；至於罰鍰以外之
    沒入或其他種類行政罰，因兼具維護公共秩序之作用，為達
    行政目的，行政機關仍得併予裁處。
  (三)次按道路交通主管機關對於汽車駕駛人之酒後駕車行為，依
    道路交通管理處罰條例第三十五條第一項第一款規定予以裁
    罰，係對行為人違反行政法上義務規定之行政罰，且該條例
    關於一行為同時觸犯刑事法律及違反行政法上義務規定者，
    並無特別規定，是以，汽車駕駛人酒後駕車行為，經測試檢
    定酒精濃度超過規定標準，同時涉犯刑法第一百八十五條之
    三之公共危險罪嫌者，道路交通主管處罰機關除有上開行政
    罰法第二十六條第一項但書規定，得處以其他種類行政罰之
    情形外，關於罰鍰部分，即應依上開行政罰法第二十六條及
    道路交通管理處罰條例第十條規定，移送地方法院檢察署處
    理，於移送後，非有上開行政罰法第二十六條第二項所定不
    起訴等事由，不得再依道路交通管理處罰條例第三十五條第
    一項第一款規定，裁處行為人罰鍰之行政罰。
  (四)至酒後駕車經檢察官為緩起訴處分，並命駕駛人向公益團體
    捐款或提供義務勞務者，駕駛人係履行檢察官為緩起訴處分
    命令，此等命令名義上雖非刑罰，但仍是一種特殊的處遇措
    施，造成駕駛人之財產減少或義務增加，性質上亦屬干預人
    民自由之處分，與刑事制裁無異，實質上則為刑事處罰。再
    者，縱認該捐款命令因未經法院裁判所為之處罰，非刑事處
    分，但捐款行為究具行政罰鍰之性質，自不應就同一行為再
    受行政罰鍰。
  (五)再按九十四年十二月二十八日修正公布、九十五年七月一日
    施行之道路交通管理處罰條例第三十五條第八款規定：「前
    項汽車駕駛人，經裁判確定處以罰金低於本條例第九十二條
    第三項所定最低罰鍰基準規定者，應依本條例裁決繳納不足
    最低罰鍰之部分。」以及違反道路交通管理事件統一裁罰基
    準及處理細則第二條所定「違反道路交通管理事件統一裁罰
    基準表」，即「汽車駕駛人騎乘機器腳踏車，飲酒後其吐氣
    所含酒精成份超過每公升○點五五毫克以上，應處最低罰鍰
    四萬五千元；同時違反刑事法律者，經裁判確定處以罰金低
    於本條例第九十二條第三項所定最低罰緩基準規定者，應依
    本條例裁決繳納不足最低罰鍰之部分」等相關規定，倘駕駛
    人所支付之緩起訴處分金，未達道路交通管理處罰條例第九
    十二條第三項所定最低罰緩基準規定者，仍須補繳不足最低
    罰緩之部分，始為適法。是檢察官為緩起訴處分並命向公益
    團體捐款者，其捐款解釋上亦屬道路交通管理處罰條例第三
    十五條第八項所規定之罰鍰，監理機關雖不得再為行政裁罰
    ，惟若駕駛人所支付之緩起訴處分金，未達道路交通管理處
    罰條例第九十二條第三項所定最低罰緩基準規定者，依該條
    例第三十五條第八項之規定，仍須補繳不足最低罰緩之部分
    。因此，法院僅得就行為人已依緩起訴處分為公益捐款部分
    予以撤銷，並為不罰之諭知（臺灣高等法院暨所屬法院九十
    七年法律座談會刑事類提案第三十九號研討結果參照）。
  (六)本件異議人上開違規行為，其吐氣所含酒精濃度為每公升一
    點○一毫克，依違反道路交通管理事件統一裁罰基準表規定
    ，其最低罰緩金額為四萬五千元，而經檢察官為緩起訴處分
    ，並命向「財團法人臺灣兒童暨家庭扶助基金會彰化分事務
    所」支付捐款三萬元，該捐款解釋上係屬道路交通管理處罰
    條例第三十五條第八項所規定之罰鍰，監理機關雖不得再為
    行政裁罰，惟因異議人本案所支付之緩起訴處分金僅三萬元
    ，未達道路交通管理處罰條例第九十二條第三項、違反道路
    交通管理事件統一裁罰基準表所定最低罰鍰四萬五千元，揆
    諸前揭說明，即應補納不足最低罰鍰之差額一萬五千元。
五、從而，原處分機關裁處異議人罰鍰逾一萬五千元部分，於法
    即有未合，異議人此部分之異議，為有理由，爰撤銷原處分
    關於罰鍰逾一萬五千元部分，並就撤銷部分為不罰之諭知。
    另原處分機關裁處罰鍰一萬五千元部分，既無違法、不當，
    異議人此部分異議，為無理由，應予駁回。至於原處分機關
    另裁處異議人吊扣駕駛執照十二個月及施以道安講習部分，
    聲明異議意旨既未指摘及此，本院即無由就該部分處分併予
    審酌，附此敘明。
據上論斷，應依道路交通管理處罰條例第八十七條第二項，道路
交通案件處理辦法第十九條、第二十條前段，裁定如主文。
中    華    民    國    99    年    1     月    27    日
                    交通法庭          法  官  鄭舜元
以上正本證明與原本無異。
如不服本裁定，應於裁定送達後5日內向本院提出抗告狀 (須附
繕本)。
中    華    民    國    99    年    1     月    27    日
                                      書記官  陳秀香

司法院資訊處製作；財團法人民間司法改革基金會備份。
